臺灣臺南地方法院民事判決
109年度重訴字第310號
原      告  盛美君


訴訟代理人  蔡弘琳律師
            蔡進欽律師
            蘇正信律師
            鍾旺良律師
被      告  有龍建設開發股份有限公司

法定代理人  邵明斌
訴訟代理人  黃毓棋律師
上列當事人間請求確認塔位永久使用權存在事件，本院於民國11
0年7月28日言詞辯論終結，判決如下：
    主    　文
原告之訴及假執行之聲請均駁回。
訴訟費用由原告負擔。
    事實及理由
壹、程序方面：
    按確認法律關係之訴，非原告有即受確認判決之法律上利益
    者，不得提起之，民事訴訟法第247條第1項前段定有明文。
    所謂即受確認判決之法律上利益，係指法律關係之存否不明
    確，原告主觀上認其在法律上之地位有不安之狀態存在，且
    此種不安之狀態，能以確認判決將之除去者而言（最高法院
    52年度台上字第1240號判決意旨參照）。查原告主張其對被
    告投資興建之門牌號碼臺南市○區○○路000號地下2層、地上7
    層「天都金寶塔」（下稱系爭寶塔）如附表一所示塔位（下
    稱系爭塔位）有永久使用權存在，然為被告所否認，將影響
    原告對系爭塔位得否自由使用、收益及處分之權利，原告在
    法律上確有不安之狀態存在，且此種不安之狀態，能以確認
    判決將之除去，依前開規定，應認原告提起本件確認之訴，
    有法律上之確認利益。
貳、實體方面：
一、原告主張：
  ㈠被告於民國84年5月間申請投資興建系爭寶塔，經臺灣省政府
    、臺南市政府核准殯葬業設施經營設立登記，並於85年12月
    間與訴外人陳建助簽立合建契約，約定被告提供土地、陳建
    助提供資金，共同興建系爭寶塔，待興建完竣後，由陳建助
    取得土地、建物所有權及塔位永久使用權各60%，餘40%歸被
    告取得；陳建助於86年5月間設立訴外人喜願建設股份有限
    公司（下稱喜願公司)，營業項目包括納骨塔買賣；嗣喜願
    公司概括承受陳建助前揭合建契約之權利義務。
  ㈡原告之配偶即訴外人馮棟溪與喜願公司間存有互易關係，馮
    棟溪以木製神主牌20,000餘片所有權與喜願公司以系爭寶塔
    498個塔位永久使用權為互易（下稱系爭約定），馮棟溪並
    指定該等塔位使用持有人為原告。嗣喜願公司於94年9月間
    通知原告進行選位登記，並以部分塔位扣抵管理費用後，交
    付系爭塔位及系爭寶塔3樓孝區146列5層塔位、3樓孝區150
    列5層塔位、3樓愛區149列5層塔位之永久使用權狀予原告。
    原告自100年起至109年止，已申請使用系爭寶塔3樓孝區146
    列5層塔位、3樓孝區150列5層塔位、3樓愛區149列5層塔位
    ，以安奉訴外人盛強、盛林胡牒及林敏雄之祖先。
  ㈢嗣系爭寶塔經臺灣高等法院臺南分院以100年度上更㈠字第7號
    共有物分割事件判決（下稱系爭判決）確定，系爭寶塔於系
    爭判決分割前、後占有使用情形如附表二所示，系爭塔位位
    在如附表二所示地上4層主棟C甲、地上5層主棟C乙部分，而
    地上4層主棟C甲部分，於分割後分歸喜願公司、訴外人陳威
    廷、陳光燦、陳貞吟取得並保持共有，地上5層主棟C乙部分
    ，於分割後分歸訴外人邱紹欽、劉淑滿取得並保持共有，再
    由被告輾轉取得。被告於買受取得後，應類推適用民法第42
    5條第1項所有權移轉不破租賃原則，則被告應受原告就系爭
    塔位享有永久使用權之拘束，然被告卻否認原告對系爭塔位
    有永久使用權存在。又因被告於原告持3樓愛區149列5層塔
    位之永久使用權狀申請使用時，無端要求原告給付塔位價金
    差額新臺幣（下同）110,000元之40%即44,000元、管理費用
    15,000元、換狀費1,000元，合計60,000元始能入塔使用，
    原告迫於無奈給付上開款項，被告無法律上原因受有利益，
    致原告受有損害，為此，爰依不當得利之法律關係提起本件
    訴訟等語。並聲明：確認原告對被告就系爭塔位有永久使用
    權存在；被告應給付原告60,000元，及自109年6月10日起至
    清償日止，按週年利率5%計算之利息；願供擔保，請准宣告
    假執行。
二、被告則以：
　㈠被告否認馮棟溪與喜願公司間存有系爭約定，且系爭塔位之
    永久使用權狀並非被告製作交付，被告否認其真正，在原告
    舉證證明系爭約定存在及系爭權狀為真正前，無從以該等永
    久使用權狀主張權利；況被告未因系爭判決取得如附表二所
    示地上4層主棟所有權，而係向第三人彥通投資有限公司買
    受取得，原告主張得類推適用民法第425條第1項規定，顯係
    誤解法律規定；縱認系爭約定存在，馮棟溪至遲於91年以前
    即自喜願公司處受讓取得系爭寶塔498個塔位交付請求權，
    自斯時起至本件訴訟繫屬時止，顯已逾15年之消滅時效期間
    ，被告自得為時效抗辯並拒絕給付。
　㈡原告持3樓愛區149列5層塔位之永久使用權狀向被告申請使用
    時，因原告對該塔位並無永久使用權存在，被告依兩造間塔
    位使用權買賣契約向原告收取60,000元，無何不當得利等語
    ，資為抗辯。並聲明：原告之訴及假執行之聲請均駁回；如
    受不利之判決，願供擔保，請准宣告免為假執行。 
三、兩造間不爭執事項（見本院卷二第10頁至第14頁）：
  ㈠系爭塔位於系爭判決分割前、後占有使用情形如附表二所示
    。
  ㈡本件原告請求確認永久使用權存在之塔位位置為地上4層(塔
    位標示3樓)孝區、愛區及地上5層愛區，原告主張分屬如附
    表二所示地上4層主棟C甲、地上5層主棟C乙部分，依系爭判
    決所示，地上4層主棟C甲部分，於分割後分歸喜願公司、陳
    威廷、陳光燦、陳貞吟取得並保持共有，地上5層主棟C乙部
    分，於分割後分歸邱紹欽、劉淑滿取得並保持共有。
  ㈢被告輾轉取得如附表二所示地上4層主棟C甲、地上5層主棟C
    乙部分所有權。
四、兩造爭執事項（見本院卷一第81頁至第82頁）：
  ㈠原告依馮棟溪與喜願公司間系爭約定、類推適用民法第425條
    第1項規定，請求確認原告對被告就系爭塔位有永久使用權
    存在，有無理由？
  ㈡原告依不當得利之法律關係，請求被告給付60,000元，及自1
    09年6月9日起至清償日止，按週年利率5%計算之利息，有無
    理由？
五、本院得心證之理由：
  ㈠按當事人主張有利於己之事實者，就其事實有舉證之責任；
    私文書應由舉證人證其真正，民事訴訟法第277條前段、第3
    57條前段分別定有明文。而文書之證據力，有形式上證據力
    與實質上證據力之分，前者係指真正之文書即文書係由名義
    人作成而言；後者則為文書所記載之內容，有證明應證事實
    之價值，足供法院作為判斷而言。必有形式上證據力之文書
    ，始有證據價值可言。文書之實質上證據力，固由法院根據
    經驗法則，依自由心證判斷之，但形式上之證據力，其為私
    文書者，應依民事訴訟法第357條規定決定之，即私文書之
    真正，如他造當事人有爭執者，應由舉證人證其真正（最高
    法院91年度台上字第1645號判決意旨參照）。又民事訴訟如
    係由原告主張權利者，應先由原告負舉證之責，若原告先不
    能舉證，以證實自己主張之事實為真實，則被告就其抗辯事
    實即令不能舉證，或其所舉證據尚有疵累，亦應駁回原告之
    請求。本件原告主張其因馮棟溪與喜願公司間系爭約定，合
    法取得系爭塔位及系爭寶塔3樓孝區146列5層塔位、3樓孝區
    150列5層塔位、3樓愛區149列5層塔位之永久使用權狀等情
    ，既為被告所否認，依上開說明，原告自應就馮棟溪與喜願
    公司間存有系爭約定及系爭塔位、系爭寶塔3樓孝區146列5
    層塔位、3樓孝區150列5層塔位、3樓愛區149列5層塔位永久
    使用權狀為真正之事實負擔舉證責任。
  ㈡原告主張其配偶馮棟溪與喜願公司間存有系爭約定，馮棟溪
    並指定該等塔位使用持有人為原告，嗣喜願公司於94年9月
    間通知原告進行選位登記，並以部分塔位扣抵管理費用後，
    交付系爭塔位及系爭寶塔3樓孝區146列5層塔位、3樓孝區15
    0列5層塔位、3樓孝區149列5層塔位之永久使用權狀予原告
    等語，固據提出系爭塔位永久使用權狀、收據及塔位位置保
    留確認單（見補字卷第47頁至第383頁），並舉陳建助、馮
    棟溪為證，經查：
　⒈證人陳建助於本院審理時證稱：伊於85年間與被告簽立合建
    契約，約定被告提供土地、伊提供資金，共同興建系爭寶塔
    ，興建完竣後，伊取得土地、建物、塔位各60%，餘歸被告
    取得，伊於88年起至104年6、7月間止，擔任喜願公司負責
    人；伊在系爭寶塔興建期間有向人借款，故把土地、建物、
    塔位讓與債權人及喜願公司，被告自88年起至89年止有陸續
    交付塔位，但伊不清楚被告究竟交付多少個塔位給伊及喜願
    公司，伊向被告申請塔位，被告就給伊塔位，沒有任何書面
    留存；在系爭判決分割前，被告與喜願公司就系爭塔位有分
    管契約，喜願公司可以自己販售塔位，至於塔位使用權狀，
    係喜願公司跟被告申請，再由被告印製，後來被告沒有錢，
    就叫伊出印刷費；伊不認識馮棟溪，喜願公司雖有以塔位與
    他人互易木製神主牌，但這個人不是馮棟溪，伊現在想不起
    名字，也不記得總共買了多少個神主牌位以及單價；伊沒有
    看過上開收據跟系爭塔位永久使用權狀，無法依照塔位永久
    使用權狀上載樓層區域、權狀號碼判定是喜願公司或被告公
    司交付或製作，也沒有資料可以查詢或核對等語（見本院卷
    一第101頁至第107頁），即證人陳建助固證述其與被告成立
    合建契約，並依合建契約取得系爭寶塔土地、建物所有權及
    塔位永久使用權各60%，其於系爭寶塔興建期間，曾向他人
    借款，並將系爭寶塔部分土地、建物所有權及塔位永久使用
    權讓與他人之事實，然證人陳建助於擔任喜願公司法定代理
    人期間，未曾向馮棟溪購買木製神主牌，亦未看過原告提出
    之上開收據及系爭塔位永久使用權狀，且喜願公司於系爭寶
    塔經系爭判決分割前，雖得自行販售塔位，仍須向被告申請
    、由被告印製塔位永久使用權狀後交由喜願公司轉交消費者
    ，故消費者無論向何人購買塔位，所取得之塔位永久使用權
    狀均由被告製作。
　⒉原告提出之系爭塔位永久使用權狀，其真正已為被告否認，
    且將上開證人陳建助之證述與喜願公司110年6月25日函文所
    載「本公司未曾向莊興發或馮棟溪購買木製神主牌位」內容
    （見本院卷一第453頁）對照觀之，足認喜願公司未曾向馮
    棟溪或莊興發購買木製神主牌位，自無可能以系爭寶塔498
    個塔位永久使用權與馮棟溪互易木製神主牌位20,000餘片所
    有權，再由馮棟溪指定該等塔位使用持有人為原告後，由喜
    願公司交付系爭塔位及系爭寶塔3樓孝區146列5層塔位、3樓
    孝區150列5層塔位、3樓孝區149列5層塔位之永久使用權狀
    予原告。
　⒊至證人馮棟溪於本院審理時證稱：伊於81年間到上海蓋房子
    ，直到100年間才回臺灣，伊在上海期間認識莊興發，跟莊
    興發合作開紫檀木工廠，主要是製作紫檀木家具，工廠資金
    由伊負責，但對外簽約、洽談等都是莊興發處理，伊跟莊興
    發投資比例各2分之1；莊興發曾告知伊，臺南有個陳建助在
    蓋靈骨塔，想要以紫檀木作神明廳兩旁的牌位，陳建助只說
    要20,000餘個，沒有神主牌總金額，因為當時靈骨塔還沒蓋
    好，陳建助也不確定可以放多少牌位，就跟莊興發約好會給
    1,000個塔位交換，再由莊興發與伊對半分，伊也不清楚神
    主牌單價，因為是莊興發跟陳建助談的，是莊興發以神主牌
    與陳建助之塔位互易等語（見本院卷一第184頁至第190頁）
    ，顯見證人馮棟溪雖與莊興發合夥開設紫檀木工廠，然僅負
    責工廠資金，未參與工廠營運，且係聽聞莊興發轉述始知悉
    莊興發以紫檀木神主牌所有權與陳建助互易系爭寶塔塔位永
    久使用權，並未實際參與互易過程，況喜願公司未曾向馮棟
    溪或莊興發購買木製神主牌位乙節，已如前述，自難以證人
    馮棟溪上開證述內容為有利於原告之認定。
　⒋此外，原告並未提出其他證據足以證明馮棟溪與喜願公司間
    存有系爭約定、系爭塔位及系爭寶塔3樓孝區146列5層塔位
    、3樓孝區150列5層塔位、3樓孝區149列5層塔位之永久使用
    權狀確實為被告印製，難認已盡舉證之責，從而，依卷內現
    存證據資料，尚難遽認原告持有系爭塔位及系爭寶塔3樓孝
    區146列5層塔位、3樓孝區150列5層塔位、3樓孝區149列5層
    塔位之永久使用權狀係屬真正。原告主張其對系爭塔位有永
    久使用權存在云云，自不可採。
　㈢復按無法律上之原因而受利益，致他人受損害者，應返還其
    利益；雖有法律上之原因，而其後已不存在者，亦同，民法
    第179條固定有明文。惟主張不當得利請求權存在之當事人
    ，對於不當得利請求權之成立，應負舉證責任，即應證明他
    方係無法律上之原因而受利益，致其受有損害。如受利益人
    係因給付而得利時，所謂無法律上之原因，係指給付欠缺給
    付之目的。故主張該項不當得利請求權存在之當事人，應舉
    證證明該給付欠缺給付之目的（最高法院103年度台上字第2
    198號判決意旨參照）。原告主張其持3樓愛區149列5層塔位
    之永久使用權狀申請使用時，遭被告收取60,000元，被告實
    屬無法律上原因受有利益等語。經查，兩造對於原告為將盛
    林胡牒之骨灰安奉於系爭寶塔3樓愛區149列5層塔位，曾給
    付被告60,000元乙節，並不爭執（見本院卷一第81頁至第82
    頁），而原告無法證明所持系爭寶塔3樓愛區149列5層塔位
    永久使用權狀之真正，已如前述，原告亦未提出其他證據證
    明其給付60,000元予被告，有何欠缺給付目的之情形，難認
    原告已盡舉證之責，其依不當得利之法律關係，請求被告返
    還60,000元，及自109年6月10日起至清償日止，按週年利率
    5%計算之利息，亦屬無據。
六、綜上所述，原告請求確認其就系爭塔位有永久使用權存在；
    被告應給付原告60,000元，及自109年6月10日起至清償日止
    ，按週年利率5%計算之利息，均無理由，應予駁回。又原告
    之訴既經駁回，其假執行之聲請亦失所附麗，應併予駁回。
七、本件事證已臻明確，原告雖聲請函詢喜願公司有關系爭寶塔
    內木製神主牌係向何人購買，欲證明系爭塔位永久使用權狀
    之真正，惟消費者無論向何人購買系爭寶塔之塔位，所取得
    之塔位永久使用權狀均由被告製作，業經本院認定如前，是
    原告此部分調查證據之聲請，洵無必要。又兩造其餘攻擊防
    禦方法及所提證據，經本院斟酌後，認為與本件判決結果不
    生影響，爰不逐一論述，附此敘明。
八、訴訟費用負擔之依據：民事訴訟法第78條。
中　　華　　民　　國　　110 　年　　8 　　月　　18　　日
                  民事第一庭    法    官　王鍾湄
以上正本係照原本作成。
如對本判決上訴，須於判決送達後20日內向本院提出上訴狀。
如委任律師提起上訴者，應一併繳納上訴審裁判費。
中　　華　　民　　國　　110 　年　　8 　　月　　18　　日
                               書 記 官  曾怡嘉 

【附表一】
編  號 塔   位   所   有   權   狀   位   置   數   量          發狀人 發狀日期 權狀號碼 樓別 區域 排 列 層 數量 1 被告  88年8月26日  天字A00000 00~A0000000 、A0000000~A0000000 3 孝 10 6 1~9 9 2   天字A00000 00~A0000000    8 1~9 9 3   天字A00000 00~A0000000   196 3 1~9 9 4   天字A00000 00~A0000000    4 1~3 3 5 被告、喜願公司、天都金寶塔管理委員會 94年9月20日 天字B00000 00~B0000000    4 4~9 6 6 被告  89年8月8日 天字A00000 00~A0000000  愛 116 1 1~6,8~9 8 7   天字A00000 00~A0000000    2 1~6,8~9 8 8   天字A00000 00~A0000000   119 1 1~4,6,9 6 9   天字A00000 00~A0000000    2 1~4,6,9 6 10   天字A00000 00~A0000000 、A0000000~A0000000   149 10 1~4,6~9 8 11   天字A00000 00~A0000000 、A0000000~A0000000    11 1~4,6~9 8 12   天字A00000 00~A0000000    12 1~5,7~9 8 13   天字A00000 00~A0000000    13 1~5,7~9 8 14   天字A00000 00~A0000000   150 14 7~9 3 15   天字A00000 00~A0000000    15 7~9 3 16   天字A00000 00~A0000000    16 1~4,6~9 8 17   天字A00000 00~A0000000 、A0000000、A0000000~A0000000    17 1~4,6~9 8 18   天字A00000 00~A0000000    18 6~8 3 19   天字A00000 00~A0000000    19 6~8 3 20   天字A00000 00~A0000000   151  3 4,6~8 4 21   天字A00000 00~A0000000    4 4,6~8 4 22   天字A00000 00~A0000000 5  179 3 1~9 9 23   天字A00000 00~A0000000    4 1~9 9 24   天字A00000 00~A0000000   183 1 1~7 7 25   天字A00000 00~A0000000    2 1~7 7 26   天字A00000 00    5 4 1 27   天字A00000 00    6 4 1 
　　　　　　　　　　　　　　　　　　
【附表二】
樓層 分割前 分割後 地下二層 停車場，部分設置塔位，由被告、喜願公司占有使用 ①A部分分歸被告、喜願公司、陳威廷、陳光燦、陳貞吟、邱紹欽、劉淑滿取得，保持共有 ②C丙部分分歸被告 地下一層 部分為停車場，部分空間未使用為法定防空避難室、電氣等公共設施 ①A部分分歸被告、喜願公司、陳威廷、陳光燦、陳貞吟、邱紹欽、劉淑滿取得，保持共有 ②C甲部分分歸喜願公司、陳威廷、陳光燦、陳貞吟取得，保持共有 地上一層 主棟設置祭拜廳，副棟設接待區，由被告、喜願公司占有使用 A、B部分分歸被告、喜願公司 、陳威廷、陳光燦、陳貞吟、邱紹欽、劉淑滿取得，保持共有 地上二層 主棟設置塔位區，由被告占有使用；副棟設置辦公室，由被告、喜願公司使用 ①A部分分歸被告、喜願公司、陳威廷、陳光燦、陳貞吟、邱紹欽、劉淑滿取得，保持共有 ②C丙部分分歸被告 地上三層 主棟未裝設塔位區，無人占用；副棟設置辦公室，由被告使用 ①A部分分歸被告、喜願公司、陳威廷、陳光燦、陳貞吟、邱紹欽、劉淑滿取得，保持共有 ②C甲部分分歸喜願公司、陳威廷、陳光燦、陳貞吟取得，保持共有 地上四層(塔位標示3樓) 主棟設置塔位區，由被告使用40%、喜願公司占有使用60%；副棟設置塔位區，由喜願公司占有使用 ①A部分分歸被告、喜願公司、陳威廷、陳光燦、陳貞吟、邱紹欽、劉淑滿取得，保持共有 ②C甲部分分歸喜願公司、陳威廷、陳光燦、陳貞吟取得，保持共有 地上五層  主棟設置塔位區，由被告、喜願公司使用；副棟設置塔位區，由喜願公司占有使用 ①A部分分歸被告、喜願公司、陳威廷、陳光燦、陳貞吟、邱紹欽、劉淑滿取得，保持共有 ②C乙部分分歸邱紹欽、劉淑滿取得，保持共有 ③C丙部分分歸被告 地上六層 主棟為天主教區，由被告使用40%、喜願公司占有使用60% ①A部分分歸被告、喜願公司、陳威廷、陳光燦、陳貞吟、邱紹欽、劉淑滿取得，保持共有 ②C丙部分分歸有龍公司 地上七層 空房，無人使用 ①A部分分歸被告、喜願公司、陳威廷、陳光燦、陳貞吟、邱紹欽、劉淑滿取得，保持共有 ②C乙部分分歸邱紹欽、劉淑滿取得，保持共有 頂樓增建 屋頂突出物設置佛堂、禪房，由被告、喜願公司使用；喜願公司另建有未保存登記建物，供會議室使用 A部分分歸被告、喜願公司、陳威廷、陳光燦、陳貞吟、邱紹欽、劉淑滿取得，保持共有